【裁判字號】    88,訴,214
【裁判日期】    891109
【裁判案由】    給付保險金
【裁判全文】
臺灣苗栗地方法院民事判決  八十八年度訴字第二一四號
    原      告    丁○○
                  丙○○
                  乙○○
    右三人共同
    訴訟代理人    許美麗律師
    複代理人      甲○○      .
    被      告    國泰人壽保險股份有限公司  設台北市○○路○段二九六號
    法定代理人    戊○○      住台北市○○路○段二九六號
    訴訟代理人    吳光陸律師
                  戴世瑛律師
    複代理人      陳郁岑      .
                  洪  月      .
                  楊傳珍      .
                  廖瑞鍠律師
右當事人間給付保險金事件，本院判決如左：
    主      文
被告應給付原告新台幣六百萬元，及自民國八十七年九月二十九日起至清償日止，按
年息百分之十計算之利息。
訴訟費用由被告負擔。
本判決於原告以新台幣貳佰萬元供擔保後，得假執行；但被告如於假執行程序實施前
，以新台幣陸佰萬元為原告預供擔保，得免為假執行。
    事      實
甲、原告方面：
一、聲明：求為判決如主文第一項所示，及為以供擔保為條件之假執行宣告。
二、陳述：
  （一）緣原告之母陳黃瑞澄於民國（下同）八十六年十二月間，以原告之弟陳一中
        為被保險人，並以原告為指定受益人，向被告公司投保國泰美滿人生二○二
        終身壽險附加意外險，被告亦已同意承保，並交付人壽保險單予要保人，雙
        方之保險契約業已生效。然被告公司於八十七年九月間被保險人陳一中意外
        墜樓身亡後，竟拒絕給付保險金，嗣經原告屢催被告給付保險金，被告均置
        之不理。
  （二）按被保險人於保險契約有效期間內身故者，被告公司應按當時總保險額之二
        倍給付身故保險金；又被保險人於保險契約特約有效期間內身故時，被告公
        司應按特約保險金額給付身故保險金；又被保險人於保險契約附約有效期間
        內遭受意外事故，並於意外事故發生之一百八十日內身故者，被告公司應按
        保險單所記載該被保險人之保險金額給付身故保險金，此於雙方所簽定之國
        泰美滿人生二○二終身壽險契約第十三條、國泰定期保險特定條款第十一條
        、國泰平安保險附約第十四條均定有明文。本件人壽保險契約之要保人陳黃
        瑞澄向被告公司投保主保險契約金額新台幣（下同）二百萬元、定期保險特
        約一百萬、平安保險附約一百萬元，且被保險人陳一中業因意外而死亡，爰
        依上開契約之約定請求被告公司給付原告六百萬元。
  （三）按保險人應於要保人交齊證明文件後，於約定期限內給付賠償金額，保險人
        因可歸責於自己之事由致未在前項期限內為給付者，應給付遲延利息年利一
        分，保險法第三十四條定有明文。又依雙方所簽定之國泰美滿人生二○二終
        身壽險契約第十七條、國泰定期保險特約第十四條、國泰平安保險附約第十
        三條之規定，被告應於收齊證明文件後十五日內給付保險金，逾期被告公司
        應依財政部核定之保單分紅利率加計利息給付。查原告於八十七年九月十三
        日即將申領保險金之文件交付被告公司之業務員周瑞玉，是依保險法及前開
        壽險契約之規定，請求被告給付自申領保險金之文件交付被告公司之第十六
        日起（即九月二十九日），至清償日止，按年息百分之十計算之法定遲延利
        。再被告拒不履行上開義務，設若不於判決確定前予以假執行，原告恐受難
        於抵償或難於計算之損害，原告願供擔保以代釋明之不足，請准予宣告假執
        行。
三、對被告抗辯之陳述：
  （一）按要保人陳黃瑞澄及指定受益人丁○○於要保申請時，曾將被保險人陳一中
        罹有精神疾病之情，據實告知被告公司之業務員周瑞玉，並告知陳一中已領
        有重大殘疾免付自付額之健保卡，至於被告公司之業務員是否據實轉告被告
        公司，乃純係被告公司內部之監督問題，實非原告等所得知悉。因被告公司
        之業務員周瑞玉告知要保人及原告，被告公司願意承保，要保人陳黃瑞澄始
        與被告公司簽訂壽險契約。又因要保人不懂投保程序，故有關壽險契約之要
        保書，完全係由被告公司之業務員周瑞玉所填寫，要保人及原告並不知被告
        公司業務員周瑞玉填寫壽險契約要保書之內容，故本件壽險契約之要保書內
        容縱有不實，與要保人及原告無涉。
  （二）按債務人之代理人或使用人，關於債之履行有故意或過失時，債務人應與自
        己之故意過失，負同一責任，民法第二百二十四條定有明文。查周瑞玉係為
        被告公司從事保險招攬之人，為保險法第八條之一所稱之保險業務員，屬被
        告公司之代理人或使用人，要保人陳黃瑞澄及指定受益人丁○○於要保申請
        時，曾將被保險人陳一中罹有精神疾病及已領有重大殘疾免付自付額之健保
        卡之情，據實告知被告公司業務員周瑞玉，是被保險人曾患有精神疾病之事
        實已於周瑞玉招攬保險代填要保書上書面詢問事項時受告知，被告公司之業
        務員周瑞玉未予據實填寫，姑不論被告公司是否知悉此情，惟就周瑞玉之故
        意、過失行為，被告公司仍應與自己之故意、過失負同一責任，故本件要保
        人及原告實不知被告公司之業務員周瑞玉是否對被告公司隱瞞被保險人陳一
        中之精神疾病或就診紀錄，縱業務員有故意隱瞞被保險人陳一中之精神疾病
        或就診紀錄，被告公司對於其代理人之故意隱瞞行為亦須負責，自不得以要
        保人或被保險人故意隱匿或為不實之說明，而主張解除契約。
  （三）又被告公司核保時，原應查核壽險契約之要保書是否為業務員所填寫（主管
        機關嚴加禁止保險業務員填寫要保書，且經三申五令要求保險公司監督），
        而本件契約由被告公司業務員填寫欄之筆跡及要保人填寫欄之筆跡，應可輕
        易看出本件契約之要保書係由被告公司之業務員所填寫，被告公司竟仍加以
        核保，若非被告公司故意縱容此情，即是被告公司對於本件業務員填寫壽險
        要保書未盡查核之責，致未查出本件契約有被告公司業務員之欺瞞行為，是
        故被告公司未善盡查核管理在先，自不得事後以業務員之行為而主張本件契
        約有欺瞞情事而解除契約。
  （四）依財團法人為恭紀念醫院（以下簡稱為恭醫院）之病歷資料可知，被保險人
        陳一中所罹患之精神疾病係因曾吸食安非他命，致出現幻覺、幻聽等精神異
        常行為，屬由於腦組織因疾病、損傷或生理上補償機能不足，而致之「器質
        性精神病」，由於如中毒、內分泌障礙、腫瘤、血管障礙或神經系統變質等
        病因，而產生思想、行為及情緒失常等精神病症，與因情感上適應不良，人
        格部分障礙而致行為異常之「精神官能症」，係屬不同之臨床病症，是以嚴
        格言之，被保險人並未患有要保書上所詢問之「精神官能症」、「憂鬱症」
        ，姑且不論，被告公司之業務員周瑞玉確實受告知被保險人陳一中曾患有精
        神疾病，以被保險人並非罹患要保書上所詢問之精神疾病，業務員所代填之
        要保書在該項下圈答「否」，亦無不實，依要保書詢問事項回答，何有不實
        說明，未盡告知義務？從而被告公司依保險法第六十四條第一、二項主張解
        除契約，亦無理由。
  （五）按保險人依保險法第六十四條第三項解除契約，自保險人知有解除之原因後
        一個月不行使而消滅，保險法第六十四條第三項定有明文。查被告公司曾於
        八十七年十月間向為恭醫院函詢，函詢內容即明白寫明查詢「有關精神異常
        之求診及其他科疾病」，故被告公司在八十七年十月二十二日（為恭醫院收
        文日）之前已知被保險人罹有精神疾病並在就診中。又為恭醫院對於被告前
        開詢問事項經主治醫師劉明倫填寫病歷摘要內容後，於八十七年十一月五日
        由被告之人員親至為恭醫院取回，是被告至遲於八十七年十一月五日收到為
        恭醫院函覆時即已確知被保險人為精神病患，雖被告公司於八十七年十二月
        四日寄發存證信函通知要保人及原告解除契約，依目前實務見解，保險契約
        之解除，係以被解約人收受解約通知時為準，而非以寄發解約通知時為準。
        按原告於八十七年十二月七日始收到該解約存證信函，業經保險法第六十四
        條第三項規定之一個月除斥期間，被告公司已不得解約。
  （六）被保險人陳一中係因吸食安非他命而導致有視幻覺入院治療，惟日常生活可
        自行料理，意識亦清楚可以溝通。八十七年九月一日係因被保險人企圖從醫
        院逃跑致意外墜樓身亡，是故導致被保險人胸腔肋骨多發骨折，死亡之原因
        係意外墜樓，與其精神疾病無關，被告公司辯稱被保險人死亡，係因精神病
        發所致，容有誤會；導致被保險人死亡原因係意外墜樓，此觀為恭醫院出具
        之病歷資料清礎可明。為恭醫院乃被保險人有關精神疾病之治療醫院，並係
        事故之發生地，被保險人因何墜樓，係屬意外或精神病發所致，該醫院所為
        判斷自為專業可採，其既認定係意外墜樓，應即無疑。至於台灣苗栗地方法
        院檢察署對被告公司之回函，關於死亡原因之認定，司法機關本身非醫療專
        業機構，猶待醫學專人士專業鑑定以為認定，故關於檢察機關對被告公司之
        回函能否據為事故發生原告之認定依據，不無疑義。再者，觀之該回函內容
        ，函文重點應係在確認被保險人並非自殺，因詢問之人係保險公司，一般攸
        關保險給付關鍵之點乃在是否自殺，檢察機關之回函應僅在釐清非自殺之情
        ，詎被告公司竟斷章取義以為卸責之藉口，被告此舉實非可取，並不足採。
  （七）要保人並未隱瞞被保險人曾罹患精神疾病違反告知義務已如前述，惟導致被
        保險人死亡之原因，並非精神病發，而按「若保險事故與要保人所未告知或
        不實之事項並無關聯，則該事項已確定對保險事故之發生不具任何影響，保
        險人亦未因該未告知或不實說明之事項，而造成額外之負擔，「對價平衡」
        並未遭破壞，此時保險人即不得以此為由解除契約，否則即與誠信原則有違
        （參照最高法院八十二年度台上字第二七九號判決要旨）。是故，退步言之
        ，本件保險契約縱有不實，惟被保險人墜樓死亡，與據實說明義務並無相當
        因果關係，依保險法第六十四條第二項但書規定及前揭判決意旨所示，被告
        公司亦不得主張解除契約。
  （八）為恭醫院之主治醫師劉倫於八十七年九月三日之偵訊中供稱：「我認為死者
        係衝動性行為造成墜樓，無外力介入，認為係意外。」，且檢察官相驗結果
        亦認本案之死亡非自殺所致，均可證明本案被保險人之死亡並非出於被保險
        人之故意自殺行為所致。又原告丙○○於案發前經常探視被保險人陳一中，
        其多次告知想要回家，且被保險人亦曾有私自從醫院逃跑出院之情事。是案
        發當天被保險人在廁所打開窗戶到陽台攀越圍牆墜樓應係企圖逃跑而對地形
        研判錯誤不慎墜樓，應屬意外，並非故意自殺。按被保險人雖係精神病患，
        有衝動性行為，有幼聽產生，惟並無任何證據證明其有自殺傾向，縱其曾有
        自殘行為，曾與病患打架及用熱湯淋自己，惟該等行為行為並不等於故意自
        殺行為或有自殺傾向，是被告以被保險人有前開行為而推論本案係出於被保
        險人之故意自殺行為而不予理賠，顯屬無稽。
  （九）八十七年九月一日當天被保險人陳一中係參加病房活動時，利用上廁所之機
        會，爬出六樓廁所窗戶往陽台企圖逃跑時，不慎摔落地面致死。按被保險人
        摔落處係有平台之陽台，陽台之外牆高過一般人之臂部且看不到陽台外之景
        象，一般人逃跑時翻越圍牆，均可能因誤判而不慎摔落地面。又被保險人之
        病房通常在一樓，且病患通常不至六樓，案發當天係因病房打掃，故將病患
        集中帶至六樓會議室，是被保險人在逃跑之急促間，因誤判而跌落地面，亦
        無違常情。再者，被保險人一直無病識感，除有幻覺、幻聽外，對外界事物
        均有意識，亦尚可與人溝通，故於案發前一日吵著要回家，而由原告丙○○
        至醫院探望，並與之溝通。被保險人為求離開醫院，雖有衝動性行為，但並
        無自殺意念，此由證人劉明倫醫師於八十九年七月十八日訊問時證稱：當天
        是護士帶他去上廁所，他一出去就到陽台，在陽台就跳下去；（陽台的圍牆
        有多高？）大概一百餘公分，站在陽台上看不到外面；（病患陳一中為什麼
        逃跑？）之前他有逃跑紀錄，死亡前一天他不認為自己有病，吵著要出院，
        由院方找家屬溝通；他並沒有出現憂鬱症，亦未說對人生沒有價值感，未曾
        做出自殺行為，只是威脅吵著要出去，如果不讓他出去，他就要衝出去，也
        曾提出說要自殺，這種自殺是威脅性的，與實際要自殺不同等語可證。是被
        告主張被保險人係故意自殺及精神病發所致而拒絕理賠，顯屬無理。
四、證據：提出國泰美滿人生二○二終身人壽保險單影本、相驗屍體證明書影本、台
    灣苗栗地方法院檢察署函影本、律師函影本、國泰美滿人生二○二終身壽險契約
    條款影本、國泰定期保險特約條款影本、國泰平安保險附約條款影本、理賠申請
    書影本、戶籍謄本、最高法院八十五年度台上字第一七九號判決資料影本、八十
    二年度台上字第二七九號判決要旨影本、台灣台北地方法院八十七年度保險字第
    一二六號判決影本、台灣高等法院八十九年度保險上字第五號判決資料影本、存
    證信函影本、為恭醫院出院病歷摘要影本各乙份，並聲請訊問證人周瑞玉、劉明
    倫，並聲請向為恭醫院函查為恭醫院何時答覆被告公司被保險人陳一中之病歷內
    容摘要、調閱台灣苗栗地方法院檢察署八十七年度相字第四四○號案中之國泰人
    壽保險股份有限公司八十七年十月二十六日國壽字第八七一○○三○九號函文之
    內容。
乙、被告方面：
一、聲明：
  （一）原告之訴及假執行之聲請均駁回。
  （二）訴訟費用由原告負擔。
  （三）如受不利判決，願供擔保請准宣告免為假執行。
二、陳述：
  （一）按訂立契約，要保人對於保險人之書面詢問，應據實說明；要保人故意隱匿
        ，或因過失遺漏，或為不實之說明，足以變更或減少保險人對於危險之估計
        者，保險人得解除契約；其危險發生後亦同，保險法第六十四條第一、二項
        著有明文。本件要保人陳黃瑞澄固於八十六年十二月間，以陳一中為被保險
        人，原告為受益人向被告投保「國泰美滿人生二○二終身壽險」，惟於投保
        前，被保險人陳一中即已罹患精神疾病並曾赴醫求診，詎陳黃瑞澄及陳一中
        於被告書面詢問被保險人「過去二年內是否曾因接受健康檢查異常情形而被
        建議接受其他檢查或治療」及被保險人本人現在是否仍患「有精神官能症」
        「憂鬱症」等均圈答「否」，業構成上開規定要保人告知義務之違反，是本
        件於被保險人死亡後，被告以存證信函通知解除系爭契約應屬合法有據，從
        而原告請求自無理由，應予駁回。
  （二）復按「國泰平安保險附約」之規定，被保險人因遭受意外傷害事故，造成身
        故，殘廢或受傷需就醫治療時，被告始負給付保險金之責。且該意外傷害事
        故，應係指非由疾病引起之外來突發事故而言。經查被保險人墜樓死亡，係
        因精神病病發所致，是被保險人之身故，自非屬上揭之意外事故，原告依該
        平安保險附約請求被告給付保險金部分，亦無理由。
  （三）原告主張要保人及指定受益人曾於投保時將被保險人已患有精神病症告知被
        告公司業務員周瑞玉乙節，並非實在，被告否認之，應由原告對此負舉證責
        任。
  （四）被告以存證信函通知解除契約，距知悉被保險人未據實告知，尚未逾保險法
        第六十四條第三項所規定一個月之除斥期間。被告固有於八十七年十月十二
        日函詢為恭醫院關於被保險人之疾病，惟此乃因被保險人身故後，被告接獲
        原告申請理賠，經訪查得知被保險人係於住院期間墜樓死亡，為確定伊有無
        精神方面疾病，故發函向為恭醫院求證，發文前並未知悉被保險人有何違反
        告知義務之情；苟被告於發函為恭醫院前即知被保險人罹患精神病未據實告
        知，何須另費周章向該院查詢？故原告所謂被告在八十七年十月二十二日前
        已知被保險人患病，實非可採。況據最高法院八十一年台上字第九○九號裁
        定意旨，對解除權是否已罹保險法第六十四條第三項規定除斥期間如有爭執
        ，應由主張逾期之當事人負舉證之責，今被告既已抗辯解除權行使並未逾期
        ，自應由原告對被告解除契約已超過一個月先為舉證。
  （五）本件被保險人墜樓身亡，乃精神分裂症病發引起，有台灣苗栗地方法院檢察
        署回函可證，被告行使解除權應有理由。原告雖援引為恭醫院病歷爭執被保
        險人墜樓乃出於意外，與其未據實告知事項無關，被告不可解約，但此與伊
        所謂被保險人無違反告知義務之主張，已相矛盾（按：依保險法第六十四條
        第二項但書規定之意旨，要保人證明危險之發生未基於其說明或未說明之事
        實時，應以構成未據實說明為前提），且查被保險人於事故發生前即患有精
        神分裂症，既為原告所不爭執，復依原告所提為恭醫院病歷資料，被保險人
        本因精神病而住院，入院前即在發作時四處亂跑，入院前後持續有妄想及視
        聽幻覺之症狀，按諸經驗法則，倘非精神異常，被保險人又正值青年，何以
        會自行跳樓？況為恭醫院出院病歷所載，係患者「企圖逃跑由六樓摔下」，
        並未認定被保險人死亡非病發所致，豈能就此遽謂被保險人墜樓與伊所隱匿
        之精神疾病無關？是原告上揭所辯，殊非可採，被告解除權之行使，應合法
        有據。
  （六）退萬步言，縱認系爭契約尚未解除，惟按「國泰平安保險附約」之規定，被
        保險人因遭受意外傷害事故，造成身故，殘廢或受傷需就醫治療時，被告始
        負給付保險金之責。且該意外傷害事故，應係指非由疾病引起之外來突發事
        故而言。本件被保險人墜樓身亡，既係因精神病發所致，其死亡自非屬上揭
        意外事故，則原告依平安保險附約請求給付部分，亦無理由。
  （七）被保險人陳一中在為恭醫院之主治醫師劉明倫於檢察官訊問稱「死者係精神
        分裂住院，其症狀幻聽、幻覺、衝動性行為，他曾在病房有企圖自殘行為，
        曾與病友打架及用熱湯淋自己，有工作人員制止：：」、「他的衝動性行為
        是病症或幻聽所產生的。」，護士羅秀珠分別在警訊及檢察官訊問稱「：：
        我不知是何原因陳一中會墜樓，我知道此事，且有看到陳一中在該處自行跳
        樓墮落到地上旁之河邊草地上：：」、「：：我到廁所門外，突聽到病患說
        陳一中爬窗戶，我即打開鋁門窗到陽台，就看到陳一中攀越圍牆跳出樓：：
        」，則陳一中之自行跳樓應係自殺，依保險法第一百零九條第一項前段規定
        「被保險人故意自殺者，保險人不負給付保險金額之責任。」、國泰美滿人
        生二○二終身壽險第二十五條第一項第三款「被保險人在契約訂立或複效之
        日起二年內故意自殺或成殘廢，本公司不負給付保險金的責任。」、國泰平
        安保險附約第二十一條第二款「要保人、被保險人的故意行為，本公司不負
        給付保險金之責任。」及國泰定期保險特約條款第十八條第一項第三款規定
        「被保險人在特約訂立或復效之日起二年內故意自殺或自成殘廢，本公司不
        負給付保險金的責任。」，自亦無責任。
  （八）按由第三人訂立之死亡保險契約，未經被保險人書面承認並約定保險金額，
        其契約無效，保險法第一○五條定有明文。證人周瑞玉證稱系爭八十六年十
        二月三十一日國泰美滿人生二○二終身壽險要保書上，有關要保人簽名欄之
        「陳黃瑞澄」字樣，是周瑞玉所簽，被保險人簽名欄「陳一中」之字樣則為
        原告丁○○所簽，當時陳黃瑞、陳一中均未在場，足見系爭保險契約，未經
        被保險人陳一中書面承認並約定保險金額。另查，八十六年十二月三十一日
        被保險人陳一中已因精神疾病被送往為恭醫院住院治療，無法外出，直至本
        件八十七年九月一日死亡為止。其主治醫師劉明倫在檢察官訊問時，亦稱：
        「死者係精神分裂住院，其症狀幻聽幻覺」，陳一中精神狀態已呈異常，無
        正常之意思能力，足以表示意見，依上開保險法第一百零五條規定，系爭保
        險契約應屬無效，原告之訴應予駁回。
三、證據：提出國泰美滿人生二○二終身壽險要保書影本、律師函影本、存證信函影
    本、國泰平安保險附約影本、台灣苗栗地方法院檢察署函影本、最高法院八十一
    年度台上字第九○九號裁定影本各乙份為證，並聲請調閱台灣苗栗地方法院檢察
    署相驗卷、國軍八一八醫院及為恭醫院陳一中病歷。
四、本院依聲請調取台灣苗栗地方法院檢察署八十七年度相字第四四○號相驗卷、國
    軍八一八醫院及為恭醫院陳一中病歷，並訊問證人周瑞玉、劉明倫。
    理      由
甲、程序方面：
    本件依要保人與被告所訂之國泰美滿人生二○二終身壽險契約第三十九條約定：
    「本契約涉訟時，約定以要保人住所所在地地方法院為管轄法院」，而要保人陳
    黃瑞澄住所設於苗栗縣頭份鎮○○路二四二號，在本院轄區內，是要保人與被告
    ，已合意由本院為管轄法院，據此本院自有管轄權，合先敘明。
乙、實體方面：
一、本件原告起訴主張：原告之母陳黃瑞澄於八十六年十二月間，以原告之弟陳一中
    為被保險人，並以原告為指定受益人，向被告公司投保國泰美滿人生二○二終身
    壽險附加定期保險特約及平安保險附約，被告亦已同意承保，被保險人陳一中於
    八十七年九月間意外墜樓身亡，依前揭保險契約，被告公司應按當時總保險額之
    二倍給付身故保險金即四百萬元、定期保險特約保險金一百萬元、平安保險附約
    保險金一百萬元，共計六百萬元，屢經催討，被告均置之不理，又原告於八十七
    年九月十三日即將申領保險金之文件交付被告公司之業務員，是請求被告給付自
    申領保險金之文件交付被告公司之第十六日（即八十七年九月二十九日）起，至
    清償日止，按年息百分之十計算之法定遲延利，爰提起本訴等語。
二、被告則以：被保險人陳一中於投保前即已罹患精神疾病並曾赴醫求診，詎要保人
    陳黃瑞澄及陳一中於被告書面詢問未據實告知曾患有精神官能症及憂鬱症違反告
    知義務，是本件於被保險人死亡後，被告以存證信函通知解除系爭契約；又被保
    險人墜樓死亡，係因精神病病發所致，是被保險人之身故，自非屬意外事故，原
    告依該定期保險特約及平安保險附約請求被告給付保險金部分，亦無理由；被告
    以存證信函通知解除契約，距知悉被保險人未據實告知，尚未逾保險法第六十四
    條第三項所規定一個月之除斥期間；陳一中之自行跳樓應係自殺，依保險法第一
    百零九條第一項前段規定，被保險人故意自殺者，保險人不負給付保險金額之責
    任。系爭保險契約，未經被保險人陳一中書面承認並約定保險金額，依保險法第
    一百零五條規定，系爭保險契約應屬無效等語，資為抗辯。
三、經查訴外人即原告之母陳黃瑞澄於八十六年十二月三十一日，以原告之弟陳一中
    為被保險人，並以原告之指定受益人，向被告公司投保國泰美滿人生二○二終身
    壽險附加定期保險特約及平安保險附約，而被保險人陳一中於八十七年九月一日
    死亡，經原告向被告請求理賠，惟被告拒絕給付系爭保險契約之保險金等情，有
    國泰美滿人生二○二終身人壽保險單影本、要保書影本、相驗屍體證明書影本、
    大眾聯合法律事務所函影本、陳由銓律師事務所函影本、理賠申請書影本、戶籍
    謄本、台北九六支郵局第七三二三號存證信函影本等件為證，並為兩造所不爭執
    ，堪認為真實。
四、被告雖辯稱：系爭保險要保書上，有關要保人簽名欄之「陳黃瑞澄」字樣，是周
    瑞玉所簽，被保險人簽名欄「陳一中」之字樣則為原告丁○○所簽，當時陳黃瑞
    、陳一中均未在場，足見系爭保險契約，未經被保險人陳一中書面承認並約定保
    險金額。另查，八十六年十二月三十一日被保險人陳一中已因精神疾病被送往為
    恭醫院住院治療，無法外出，其精神狀態已呈異常，無正常之意思能力，足以表
    示意見，依保險法第一百零五條規定，系爭保險契約應屬無效云云；原告則否認
    被保險人欄「陳一中」係原告丁○○所簽等情。按保險法第一百零五條固規定：
    「由第三人訂立之死亡保險契約，未經被保險人書面承認，並約定保險金額，其
    契約無效」。惟所謂書面承認，並非僅限須經被保險人親自簽名蓋章，應包括被
    保險人基於承認之意思由他人傳達或代理蓋章作成書面之情形。被告不但未舉證
    證明陳一中之簽名為原告丁○○所簽，且縱如被告所辯稱要保人簽名欄之「陳黃
    瑞澄」，被保險人簽名欄「陳一中」字樣分別係訴外人周瑞玉、原告丁○○所簽
    ，惟陳黃瑞澄、陳一中非不得基於承認之意思授權他人代為簽名作成書面。又被
    保險人陳一中固罹精神病，但並未達於心神喪失之程度，亦未受禁治產宣告，其
    意思表示尚不能認為無效，是被告所辯系爭保險契約無效云云，尚屬無據。
五、原告主張：被保險人陳一中係因企圖從醫院逃跑致意外墜樓身亡，並非自殺原因
    等語；被告則辯稱：被保險人陳一中依其主治醫師劉明倫及護士羅秀珠分別在警
    訊及檢察官訊問之證詞，陳一中應係自行跳樓自殺，，依保險法第一百零九條第
    一項前段規定及系爭保險契約約定，被告無責任等語。按當事人主張有利於己之
    事實者，就其事實有舉證責任，民事訴訟法第二百七十七條定有明文。依舉證責
    任分配之舉證原則：凡主張權利發生者，應就該權利發生實體法上規定要件最低
    限度事實負舉證責任；主張對權利有障礙者，應就該權利有障礙之實體法上規定
    要件最低限度事實負出境證責任。按被保險人故意自殺乃保險人之免責事由，係
    權利障礙事實，自應由主張有權利障礙事實之被告負舉證責任。經查：
  （一）依為恭醫院出院病歷摘要所載：「患者（指陳一中）自入院後一直未外宿，
        情緒低落，八十七年九月一日於參加病房活動時企圖逃跑，由六樓摔下」等
        情。而證人即被保險人陳一中之主治劉明倫醫師證述：「（那天為何會墜樓
        死亡？）當天是護士帶他去上廁所，他一出去就到陽台，在陽台就跳下去。
        」、「（陽台的圍牆有多高？）大概一百餘公分，站在陽台上看不到外面。
        」、「（病患陳一中為什麼逃跑？）之前他有逃跑紀錄，死亡前一天他不認
        為自己有病，吵著要出院。」、「（病患陳一中情緒低落發生了多久？）他
        是持續性低落，他一直不認為自己有病，他並沒有出現說對人生沒有價值感
        ，只是常常威脅吵著要出去，如果不讓他出去，他就要衝出去，也曾提到說
        我要自殺，這種自殺是威脅性的，與實際要自殺不同。」等語（本院八十九
        年七月十八日言詞辯論筆錄）。被保險人陳一中之前既曾有逃跑紀錄，其住
        院期間亦未曾出現對人生沒有價值感之情形，難認其其自殺之意念存在；且
        其係從六樓陽台處墜樓，而站在陽台上看不到外面，則死者陳一中誤判地形
        ，企圖逃跑而墜樓，應屬可能。
  （二）依台灣苗栗地方法院檢察署八十八年二月十一日苗檢岳昃相四四○字第○一
        八八三號函，認死者陳一中確係非自殺等情，該署八十七年十一月二十六日
        苗檢岳昃相四四○字第一四一七八號函，亦認陳一中生前患有精神分裂症，
        時有幻聽幻覺衝動性行為現象，又於事故發生前數日常請求其姐帶其出院回
        家，是縱死者自行翻越圍牆墜樓死亡，惟應係病發所致尚難認係自殺，此有
        上開二函影本附卷可稽。
  （三）又陳一中係墜樓死亡，固無疑義，但墜樓之原因，非僅自殺一因，縱認陳一
        中係翻越圍牆墜樓，惟苟無證據證明，自不得遽推定陳一中主觀上為自殺。
  （四）證人劉明倫及羅秀珠於警訊及檢察官訊問時，亦僅就陳一中住院之情形及目
        擊墜樓之情形為陳述，惟尚難據此推論，陳一中主觀上有自殺之故意。
  （五）又被保險人陳一中固因精神疾病住院，但其墜樓死亡，尚難認與精神疾病間
        ，有何因果關係，被告亦未能舉證證明陳一中之墜樓死亡係因精神病發所致
        。
  （六）綜上，並無具體證據足以認定被保險人陳一中之墜樓，係其故意自殺行為或
        因精神病發所致，原告主張陳一中係意外死亡，堪認為真實，被告抗辯則不
        足採信。
六、原告主張：要保人陳黃瑞澄及原告丁○○於投保時，業將被保險人陳一中罹患精
    神病之情，據實告知被告公司之業務員周瑞玉，並告知陳一中已領有重大殘疾免
    付自付額之健保卡，至於被告公司之業務員是否據實轉告被告公司，乃純係被告
    公司內部之監督問題，實非原告等所得知悉。因被告公司之業務員周瑞玉告知要
    保人及原告，被告公司願意承保，要保人陳黃瑞澄始與被告公司簽訂壽險契約等
    語；被告則以：要保人陳黃瑞澄以陳一中為被保險人，投保前陳一中即已罹患精
    神疾病並曾赴醫求診，詎陳黃瑞澄及陳一中於被告書面詢問未據實告知，業構成
    要保人告知義務之違反，是本件於被保險人死亡後，被告以存證信函通知解除系
    爭契約應屬合法有據等語置辯。惟查：
  （一）按訂立契約時，要保人對於保險人之書面詢問，應據實說明。要保人故意隱
        匿，或因過失遺漏，或為不實之說明，足以變更或減少保險人對於危險之估
        計者，保險人得解除契約；其危險發生後亦同。但要保人證明危險之發生未
        基於其說明或未說明之事實時，不在此限，保險法第六十四條第一、二項定
        有明文。又債務人之代理人或使用人，關於債之履行有故意或過失時，債務
        人應與自己之故意或過失，負同一責任，同法第二百二十四條亦有明文。復
        保險契約書面詢問事項，應責令業務人員在招攬保險契約時，應善盡說明之
        責，尤須特別注意詢問被保險人曾否在公立醫院就診，並由擔任說明及詢問
        之該公司業務人員於筆錄後，表示業已確照上述規定辦理。對於書面詢問事
        項，應切實由要保人或被保險人逐項親筆填寫及簽章，如要保人或被保險人
        本人不能書寫，得由其家屬為之，應註明經過，財政部六十年八月二十四日
        六十台財錢字第一七一八三號函有明示；財政部復於八十年四月二十九日再
        次以台融司（五）字第八０一三一五二五九號函重申：「對於書面詢問事項
        ，應確實由要保人或被保險人本人逐項親筆填寫及簽章，不得由業務員代填
        」。又要保書之內容，未經契約當事人同意或授權，保險經紀人、代理人及
        業務員均不得代填寫或簽章，「告知事項部分，並應『主動說明並告知其重
        要性』」，「『告知事項』或『要保人及被保險人簽名蓋章』適當處，應以
        顯著色彩字體印刷，提醒保戶注意違反告知義務之後果及應親自填寫之重要
        性。另於第三點第（七）項：「現在是否仍患有下列疾病（附加健康保險者
        填寫）」前，亦應以顯著方式提醒保戶保險法第一百廿七條之規定，八十四
        年二月九日台財保字第八四二０二五０四四號函頒布之人壽保險要保書示範
        內容附件之第六、十點明示詢問事項為業務員有義務主動說明並告知其重要
        性。是要保書所載之詢問事項，既為人壽保險契約之一部分，且為重要事項
        ，依保險法規定及上揭財政部函令，自應確實履行主動說明並告知其重要性
        ，使被保險人得以瞭解所詢問事項，並據以為告知，且保險人之業務員絕對
        不可以代為填寫，是要保書上之「告知書及聲明事項」之內容之詢問，為保
        險人之義務，且不可假手保險人之業務員，從而必須保險人履行上揭內涵之
        詢問義務後，始得課以被保險人或要保人應根據詢問事項為據實告知之義務
        ，否則既無詢問事項，何來告知之義務。
（二）查本件被告固否認要保人於投保時曾告知被保險人陳一中罹患精神之情，證人
      即被告公司業務員周瑞玉亦證述要保人未告知陳一中有精神病；惟查證人周瑞
      玉係被告之業務員，本件保險契約為其所招攬，業據周瑞玉證述在卷，且為被
      告所不爭執，是周瑞玉當屬保險法第八條之一之保險業務員。是其在向要保人
      陳黃瑞澄招攬系爭保險，為被告之使用人，堪予認定。又系爭保險契約之要保
      書上詢問事項係周瑞玉所填載，並非要保人陳黃瑞玉或被保險人陳一中所填載
      ，且周瑞玉亦未就書面詢問事項內容逐項詢問要保人或被保險人，僅大概說明
      等情，已據證人周瑞玉證述在卷，而周瑞玉亦未主動說明並告知詢問事項之重
      要性，以使要保人陳黃瑞澄及被保險人陳一中閱讀要保書上之書面詢問事項，
      或未就該等詢問事項遂一詢問要保人陳黃瑞澄或被保險人陳一中，使就詢問事
      項履行告知義務，則要保人陳黃瑞澄及被保險人陳一中既不知詢問事項為何，
      自無履行告知義務之可能，是系爭保險契約之要保書上關於告知事項之記載，
      縱有不實之情事，但既係因被告之使用人未履行詢問義務所致，自不得謂要保
      人或被保險人未盡告知之義務。
（三）次按行使權利，履行義務，應依誠實及信用方法，民法第一百四十八條第二項
      定有明文。又被告之使用人周瑞玉在向要保人陳黃瑞澄招攬保險時，應履行要
      保書上所載之詢問義務而未履行之，竟不使要保人陳黃瑞澄或被保險人陳一中
      依詢問事項為告知，則周瑞玉因過失未盡詢問義務，致要保人陳黃瑞澄及被保
      險人陳一中未能就要保書上之詢問事項遂一履行告知義務，被告並因此而未能
      知悉，是被告就周瑞玉之過失，應與自己之過失負同一責任。被告對於未履行
      詢問事項乙節既有過失，復以要保人陳黃瑞澄及被保險人陳一中無從履行之告
      知義務未履行為由解除系爭保險契約，揆諸前揭規定，其解除契約自有悖誠實
      及信用原則。
（四）綜上，周瑞玉係為被告之保險業務員，為被告之使用人，其未盡詢問之義務，
      使要保人陳黃瑞澄或被保險人陳一中履行告知之義務，且違背財政部之上開函
      令代要保人陳黃瑞澄填寫要保書上之告知事項，則被告自應就周瑞玉之行為，
      應負同一責任，尚難以系爭要保書所載之告知書及聲明事項內容有不實之說明
      ，而主張解除系爭保險契約，被告之抗辯為無理由。
七、又縱被告所辯要保人陳黃瑞澄及被保險人陳一中未履行告知義務等情得以成立；
    惟按解除契約權，自保險人知有解除之原因後，經過一個月不行使而消滅，保險
    法第六十四條第三項前段定有明文。經查被告曾於被保險人陳一中死亡後之八十
    七年十月間向為恭醫院函詢被保險人陳一中有關精神異常之求診及其他科疾病，
    為恭醫院對於被告前開詢問事項，經主治醫師劉明倫填寫病歷摘要內容後，於八
    十七年十一月五日由被告公司苗栗分公司內部人員至為恭醫院取回，此有為恭醫
    院八十九年七月三十一日（八九）為恭醫字第○七九八號函附卷可憑，是被告於
    八十七年十一月五日收到為恭醫院上開函覆時，即已確知被保險人陳一中為精神
    病患，惟被告表示解除保險契約之台北九六支郵局第七三二三號存證信函係於八
    十七年十二月七日始送達要保人陳黃瑞澄及原告，此有上開存證信函影本附卷可
    稽，距八十七年十一月五日顯已逾一個月之除斥期間，依保險法第六十四條第三
    項規定，自不生解約之效力。
八、又本件被保險人死亡後，原告於八十七年九月十三日將理賠申請書及相關文件交
    付被告之業務員周瑞玉，為被告所不爭執。又系爭保險契約被告應於收齊文件後
    十五日內給付保險金，逾期應按年利一分加計利息給付，此為保險法第三十四條
    所明定；從而原告本於系爭保險契約關係，依保險國泰美滿人生二○二終身壽險
    契約條款、定期保險特定條款、平安保險附約條款分別請求四百萬元、一百萬元
    及一百萬元，共計六百萬元，及自被告收到原告交付文件之第十六日（即八十七
    年九月二十九日）起至清償日止，按年息百分之十計算之法定遲延利息，為有理
    由，應予准許。
九、假執行之宣告：兩造均陳明願供擔保請為宣告假執行或免為假執行，經核尚無不
    合符，爰分別酌定相當之擔保金額准許之。
十、本件事證已臻明確，兩造其餘之攻擊防禦方法經審酌後，認與本判決之結果不生
    影響，爰不一一論述，併此敘明。
十一、據上論結，原告之訴為有理由，依民事訴訟法第七十八條、第三百九十條第二
      項、第三百九十二條，判決如主文。
中      華      民      國    八十九    年    十一    月      九      日
                                  臺灣苗栗地方法院民事第一庭
~B法      官  宋國鎮
右為正本係照原本作成。
如對本判決上訴，須於判決送達後廿日內向本院提出上訴狀。
~B法院書記官  歐樹根
中      華      民      國    八十九    年    十一    月      九      日


司法院資訊處製作；財團法人民間司法改革基金會備份。
